【裁判字號】    94,家上,203
【裁判日期】    950221
【裁判案由】    確認親子關係不存在
【裁判全文】
臺灣高等法院民事判決                 94年度家上字第203號
上  訴  人  甲○○
訴訟代理人  林明正律師
複代理人    朱容辰律師
被上訴人    乙○○
訴訟代理人  周佳弘律師
當事人間請求確認親子關係不存在事件，上訴人對於中華民國94
年6月30日臺灣板橋地方法院94年度親字第9號第一審判決提起上
訴，本院於95年2月7日言詞辯論終結，判決如下：
    主  文
原判決廢棄。
被上訴人在第一審之訴駁回。
第一、二審訴訟費用由被上訴人負擔。
    事實及理由
一、本件被上訴人主張：伊因無法生育，於民國53年間，順應公
    婆之要求，將由訴外人李江賢及李吳玉葉所生之上訴人謊報
    為自伊受胎所生，並辦理出生登記，將上訴人登記為伊與配
    偶李江城之長子，實則上訴人血型為Ａ型，伊血型為Ｂ型，
    上訴人顯不可能為伊所生，上訴人與伊及李江城間並無親子
    關係存在。又伊之配偶李江城於93年11月19日死亡，依戶籍
    登記資料，伊與上訴人均為李江城之法定繼承人，是伊與上
    訴人間之親子關係是否存在，及因此衍生之上訴人對李江城
    繼承權是否存在等法律關係，伊為李江城之配偶，有即受確
    認判決之法律上利益等情，爰依民事訴訟法第247條之規定
    ，求為確認上訴人與被上訴人、李江城間之親子關係不存在
    之判決（原審為被上訴人勝訴之判決，上訴人聲明不服，提
    起上訴）。並答辯聲明：上訴駁回。
二、上訴人則以：本件系爭事實係發生於53年間，故應適用修正
    前之民法相關規定。又收養云者，係收養他人之子女為子女
    ，而法律上視同婚生子女之謂。易言之，於血統上本無親子
    關係之人之間，法律上擬制其有親子關係。而養子女與養父
    母之關係，除法律另有規定外，與婚生子女同，民法第1077
    條定有明文。再依修正前民法第1079條規定，收養子女應以
    書面為之，但自幼撫養為子女者不在此限，此項但書所謂自
    幼，係指未滿7歲者而言。另收養子女，如係自幼撫養為子
    女者，並非要式行為，既不以將原報戶籍塗消，辦妥收養登
    記為生效要件，法律亦未明定應得生父母之同意，祇須有自
    幼撫養之事實，並有以之為子女之意思即可成立。被上訴人
    、李江城既於伊甫出生時，即將伊申報為自被上訴人與李江
    城所生，並辦理出生登記，且撫養至成年，準此，被上訴人
    與李江城顯有收養伊之意思，雙方實已成立收養關係。退萬
    步言，縱伊與被上訴人、李江城間確無血緣關係，法律上仍
    擬制其有親子關係等語，資為抗辯。並上訴聲明：(一)原判決
    廢棄。(二)被上訴人在第一審之訴駁回。
三、兩造不爭執事項：
    上訴人與被上訴人及李江城間並無血緣關係，上訴人係訴外
    人李江賢與李吳玉葉所生，被上訴人、李江城於上訴人出生
    時，將上訴人申報為其二人所生，並辦理出生登記，且扶養
    至成年等事實，為兩造所不爭執（見本院卷第27頁之筆錄）
    ，並有戶口名簿及鑑定通知書可證（見原審卷第6、7、38頁
    ），堪信為真實。
四、本件經依民事訴訟法第463條準用同法第270條之1第1項第3
    款規定，整理並協議簡化爭點後，兩造同意就本院94年10月
    31日準備程序中，兩造協議簡化之爭點為辯論範圍。本件兩
    造之爭執點為：被上訴人、李江城與上訴人間是否有親子關
    係存在？（見本院卷第27頁之筆錄）。茲分述如下：
    (一)按關於親屬之事件，在民法親屬編修正前發生者，除本施
      行法有特別規定外，不適用修正後之規定。又收養子女，
      應以書面為之。但自幼撫養為子女者，不在此限，民法親
      屬編施行法第1條後段及74年6月3日修正前民法第1079條
      分別定有明文。而民法親屬編施行法就民法第1079條於74
      年6月3日修正後之規定，並無特別規定適用修正前發生之
      親屬事件，本件自應適用修正前發生當時之規定，亦即適
      用實體從舊原則。
    (二)被上訴人主張伊及配偶李江城雖自幼養育上訴人至成年，
      然伊夫妻自始即以上訴人為其婚生子女之意思撫養之，主
      觀上無收養上訴人之意，無成立收養關係之餘地云云。惟
      被上訴人及其配偶李江城係於53年間謊報上訴人為其所生
      而養育，則本件系爭事實係發生於53年間，自應適用74年
      6月3日修正前民法之規定。雖依法務部調查局就血緣鑑定
      結果函覆：「依據遺傳法則，甲○○（指上訴人）之DNA
      STR式vWA、CSF1PO、D5S818、D81179、D18S51、D16S539
      、D2S1338等七項型別與乙○○（指被上訴人）相對應型
      別均矛盾，因此認為乙○○不可能為甲○○之生母（依據
      遺傳法則，檢驗型別如有二項以上矛盾，表示受驗人間無
      直系血緣關係）」，有法務部調查局之函文可考（見原審
      卷第38頁）。且經證人李江賢證稱：「（被告甲○○）是
      （我與李吳玉葉的親生兒子）」、「因為（李江城與乙○
      ○）都沒有生，叫我媽媽跟我講，把甲○○給他們當小孩
      」、「我弟弟李江城有來跟我講，也有叫我媽媽來跟我講
      」等語（見原審卷第69頁之筆錄）；證人林李味亦證稱：
      「甲○○是李江賢與李吳玉葉的親生兒子」、「（李江城
      與乙○○）夫妻沒有生小孩，叫他哥哥把小孩分給他們，
      （所以甲○○會登記為李江城與乙○○的兒子）」等語（
      見原審卷第69頁之筆錄）。足證上訴人確非被上訴人、李
      江城所生，而係被上訴人及其配偶李江城自幼養育，並辦
      理出生登記，且撫養至成年。
    (三)又收養子女，如係自幼撫養為子女者，並非要式行為，既
      不以將原報戶籍塗銷，辦妥收養登記為生效之要件，法律
      亦未明定應得生父母之同意，祇須有自幼撫養之事實，並
      有以之為子女之意思即可成立（最高法院55年度台上字第
      2188號裁判意旨參照）。查被上訴人、李江城於上訴人甫
      出生時即謊報上訴人為其二人之婚生子女，辦理出生登記
      ，並撫育上訴人至成年，被上訴人、李江城夫妻自始係以
      上訴人為其子女之意思撫養之，然揆諸前開判例意旨，上
      訴人既為被上訴人、李江城於民法親屬編修正前所收養。
      縱如被上訴人所稱伊與李江城係以上訴人為婚生子女之意
      思撫養之，而非收養之意思云云。惟依上開說明，祇須有
      自幼撫養之事實，並有以之為子女之意思即可成立，亦應
      成立擬制之親子關係。至於被上訴人將上訴人之戶口謊報
      為親生子或據實申報為養子，此屬行政上處理之範圍，與
      親屬關係上應成立收養關係不生影響。
    (四)再參酌李江城之「代筆遺囑」記載：「立遺囑人李江城行
      年七十有四，現因癌症第四期……立下本遺囑如下：立遺
      囑人已於八十六年八月間將蘆洲市○○段第十八號等八筆
      土地共有持分贈與配偶乙○○（指被上訴人），剩餘土地
      ，蘆洲市○○段6-3地號、蘆洲市○○段19地號、蘆洲市
      ○○段20號、蘆洲市○○段105地號、蘆洲市○○段226地
      號、蘆洲市○○段227地號、蘆洲市○○段304地號、蘆洲
      市○○段595-3地號、蘆洲市○○段601地號、蘆洲市○○
      段602地號、蘆洲市○○段603地號共十一筆土地之共有持
      分，於立遺囑人辭世後全部給予獨子甲○○單獨繼承取得
      已繼香火。……」，有該遺囑可考（見本院卷第21頁），
      被上訴人對該代筆遺囑之真正亦不爭執（見本院卷第26
      頁之筆錄）。益證被上訴人、李江城無子，而以立嗣為目
      的，收養李江城之胞兄李江賢之子為養子，以繼香火，依
      前開說明，被上訴人、李江城與上訴人間具有收養之擬制
      親子關係。
    (五)又按養子女與養父母之關係，除法律另有規定外，與婚生
      子女同，民法第1077條定有明文。又民法第1063條第1項
      規定妻在婚姻關係存續中受胎而生之子女，推定為夫之婚
      生子女，係以該子女係由妻分娩為前提（最高法院90年度
      台上字第1975號裁判要旨參照）。又養子女與本生父母及
      其兄弟姊妹原屬民法第967條所定之直系血親與旁系血親
      。其與養父母之關係，因民法第1077條所定，除法律另有
      規定外，與婚生子女同，而成為擬制血親（司法院釋字第
      28號解釋）。綜上，則所謂親子關係，係指婚生子女之自
      然之血親關係及養子女之擬制血親親子關係。本件被上訴
      人請求確認親子關係不存在，兼有否認自然血親及擬制血
      親之親子關係存在，被上訴人與上訴人雙方固無自然血親
      之親子關係存在，但仍有擬制血親之養親與養子關係存在
      。是被上訴人請求確認雙方無親子關係存在，自屬無據。
五、綜上所述，被上訴人依據民事訴訟法第247條之規定，請求
    確認兩造間親子關係不存在，非屬正當不應准許。從而原審
    未見及此，遽為上訴人敗訴之判決，自有未洽，上訴論旨指
    摘原判決不當，求予廢棄改判，為有理由。
六、至兩造其餘之攻擊或防禦方法及所用之證據，經本院斟酌後
    ，認為均不足以影響本判決之結果，爰不逐一論列，併此敘
    明。
七、據上論結，本件上訴為有理由，依民事訴訟法第450條、第
    78條，判決如主文。
中    華    民    國    95    年    2     月    21    日
                  民事第七庭  審判長法  官  鄭三源
                                    法  官  黃嘉烈
                                    法  官  王聖惠
正本係照原本作成。
被上訴人如不服本判決，應於收受送達後20日內向本院提出上訴
書狀，其未表明上訴理由者，應於提出上訴後20日內向本院補提
理由書狀（均須按他造當事人之人數附繕本）上訴時應提出委任
律師或具有律師資格之人之委任狀；委任有律師資格者，另應附
具律師資格證書及釋明委任人與受任人有民事訴訟法第466條之
一第一項但書或第二項（詳附註）所定關係之釋明文書影本。
中    華    民    國    95    年    2     月    21    日
                                    書記官  陳樂觀
附註：
民事訴訟法第四百六十六條之一（第一項、第二項）：
對於第二審判決上訴，上訴人應委任律師為訴訟代理人。但上訴
人或其他法定代理人具有律師資格者，不在此限。
上訴人之配偶、三親等內之血親、二親等內之姻親，或上訴人為
法人、中央或地方機關時，其所屬專任人員具有律師資格並經法
院認為適當者，亦得為第三審訴訟代理人。


司法院資訊處製作；財團法人民間司法改革基金會備份。
